臺灣士林地方法院民事判決
110年度重訴字第378號
原      告  李詹慧玉
訴訟代理人  彭國書律師
被      告  李宜豐  
上列當事人間請求所有權移轉登記事件，本院於民國110年12月2
0日言詞辯論終結，判決如下：
    主  文
被告應將如附表所示不動產所有權移轉登記予原告。
訴訟費用由被告負擔。
原告假執行之聲請駁回。
    事實及理由
一、按訴狀送達後，原告不得將原訴變更或追加他訴，但請求之
     基礎事實同一者，不在此限，民事訴訟法第255條第1項第2
     款定有明文。原告起訴時原係依據民法第767條第1項前段
    規定為請求（見本院士司調字卷第18頁），嗣改為依據借名
    登記契約之法律關係，類推適用民法第541條第2項規定為請
    求（見本院卷第125頁），應屬訴之變更，其請求之基礎事
    實同一，依上揭規定，應予准許。
二、原告主張：被告為原告之次子，兩造全家原居住於如附表所
    示房地（房屋部分下稱系爭房屋，與土地部分合稱系爭房地
    ）同棟之1樓房屋，原告於民國64年間，為擴大家人生活空
    間，遂買受系爭房地，適逢被告大學畢業欲赴美求學，須檢
    附資力證明，乃將系爭房地借名登記於被告名下，嗣被告於
    100年間表示資金周轉不靈，欲以系爭房地申請房屋貸款，
    向原告商借系爭房地之所有權狀，原告出於母子情誼，同意
    將系爭房地所有權狀出借予被告於101年間申請房屋貸款，
    被告竟迄今拒不返還系爭房地所有權狀，爰以起訴狀繕本之
    送達，向被告為終止借名登記契約關係之意思表示，並依借
    名登記契約之法律關係，類推適用民法第541條第2項規定，
    請求被告將系爭房地所有權移轉登記返還原告等語。並聲明
    ：㈠被告應將系爭房地所有權移轉登記予原告。㈡願供擔保，
    請准宣告假執行。
三、被告則以：原告並未以系爭房地向銀行設定抵押權貸款新臺
    幣（下同）40萬元買下系爭房地；又被告不可能為了取得赴
    美留學之財力證明，而與原告約定被告為出名人之借名登記
    契約，此種虛假文件可導致申請者有永遠不合簽證資格之風
    險；且原告並未保管系爭房地所有權狀將近40年，被告於93
    年9月10日向原告請求返還代為保管之系爭房地所有權狀，
    因原告表示已遺失，被告才於當日向臺北市士林地政事務所
    （下稱士林地政事務所）申請遺失補發，當被告收到士林地
    政事務所93年 9月29日函始知悉原告竟於同月22日以其持有
    系爭房地所有權狀正本為由提出異議，經向原告證實系爭房
    地所有權狀並未遺失，仍由原告保管，被告乃向原告取回系
    爭房地所有權狀，並自97年9月24日開始使用系爭房地所有
    權狀向銀行設定抵押權貸款，已持續使用3次，迄今將近13
    年3個月，原告僅係代為保管系爭房地所有權狀，並非實質
    所有權人，兩造間並未就系爭房地存有借名登記契約關係；
    被告之妹李玲芬、兄李宜榮及弟李宜全等家人居住於系爭房
    地，弟李宜全設籍於該址，係經被告同意，並非經原告同意
    ，且原告並未收取系爭房地75年之租金；原告並未自64年起
    至81年近20年間持續支付系爭房地之房屋稅、地價稅、火災
    保險費，亦未於85、86年間支付系爭房地之修繕維護費用10
    0萬元，且原告主張其支付系爭房地之修繕維護費用，皆未
    事先取得被告同意，系爭房地75、77及78年之地價稅與房屋
    稅係由被告繳款，且被告曾於85、86年間，修繕系爭房屋之
    廁所、房間、通道及屋頂，支出工程款100萬元等語，資為
    抗辯。並聲明：㈠原告之訴及假執行之聲請均駁回。㈡如受不
    利之判決，請准供擔保免為假執行。
四、本院得心證之理由：
　㈠按不動產借名登記契約，乃當事人約定一方將自己之財產借
    用他方名義登記，他方允就該財產為出名登記之契約。至該
    不動產之管理、使用、收益若何，悉依當事人之約定，非必
    一定由借名人為之。而證明借名登記契約成立之證據資料，
    不以直接證據為限，倘原告就利己之待證事實，能證明在經
    驗法則或論理法則上，足以推認該待證事實存在之間接事實
    ，非不得憑此等間接事實，推理證明彼等間存有借名登記契
    約（最高法院110年度台上字第1323號判決意旨參照）。又
    借名登記契約側重於借名者與出名者間之信任關係，在性質
    上應與委任契約同視，類推適用民法委任之相關規定（最高
    法院98年度台上字第990號判決意旨參照）。故借名登記契
    約成立後，當事人任何一方得隨時終止，終止後，借名人並
    得類推適用民法第541條第2項規定，請求出名人返還出名人
    以自己之名義為借名人取得之權利。
　㈡證人即系爭房地出賣人官李敏娥於本院110年12月20日言詞辯
    論期日到場證述：原告是我哥哥的太太，系爭房地原本是登
    記我的名字，64年間原告及我哥哥跟我說要買系爭房地，但
    因被告出國要有財力證明，所以用被告的名字登記，實際上
    買的人是原告，簽約是我先生代理我出面跟原告簽的，錢是
    我先生幫我向原告收了以後交給我等語（見本院卷第130至1
    32頁）；證人即原告之女李玲芬於同日到場證述：系爭房地
    是原告向我姑媽官李敏娥買的，是於64年買的，系爭房地樓
    下1樓房屋是我媽媽買給家人住的，因為1樓房屋太小住不下
    ，所以向官李敏娥買2樓即系爭房地，給我們全家人住，因
    為被告當時要去美國留學，要有財力證明，所以將系爭房地
    借用被告的名字登記，我是後來聽我爸爸及媽媽說將系爭房
    地登記於被告名下的原因，系爭房地有2個房間，我住在後
    面的房間，前面房間我大哥於66年結婚時住了2個月，我二
    哥即被告於69年暑假回國住到75年，後來我們全家搬到另外
    一間在臺北市士林區德行東路的房屋，我媽媽就將系爭房屋
    出租給別人，到80年底小弟李宜全當兵回來就住在系爭房屋
    ，一直住到現在，我二哥即被告於75年有一起搬到德行東路
    房屋，後來沒多久被告就因為工作的關係搬到高雄之後，就
    沒有再使用過系爭房屋，系爭房屋之所有權狀一直都是媽媽
    保管，被告要跟我媽媽借權狀，要去銀行借錢，但我媽媽不
    同意，沒想到被告竟然去申請遺失補發，我有陪媽媽去區公
    所提出異議，64年當時被告才剛當兵回來，還沒開始工作，
    就打算去美國留學，所以沒有錢，不可能買系爭房地等語（
    見本院卷第126至128頁）；證人即原告之子李宜全於同日到
    場證述：我80年退伍，81年我就跟父母商量，經過我父母同
    意，住在系爭房屋，並且在那裡開畫室，一直住到現在等語
    （見本院卷第129至130頁）；參酌被告曾於93年間，以系爭
    房地所有權狀遺失為由，向士林地政事務所申請補發，經原
    告持該權狀正本提出異議表明並未遺失，士林地政事務所乃
    駁回被告申請，有士林地政事務所93年9月29日函、原告異
    議書在卷可稽（見本院士司調字卷第81至85頁），堪認系爭
    房地買受後所有權狀係由原告保管；再參酌系爭房地自64年
    起至81年近20年間之房屋稅、地價稅大多由原告繳納，有原
    告所保管之地價稅繳納通知書、房屋稅繳款書在卷可稽（見
    本院士司調字卷第93至121頁）；原告以自己為要保人與被
    保險人就系爭房地投保火災及地震保險，有保險單及保險費
    收據在卷可稽（見本院士司調字卷第123、125頁），足證系
    爭房地確係原告向證人官李敏娥買受，以供家人居住，因適
    逢被告大學畢業欲赴美求學，須檢附資力證明，乃將系爭房
    地借名登記於被告名下。原告已於起訴狀中向被告為終止借
    名登記契約關係之意思表示（見本院士司調字卷第18頁），
    其依借名登記契約之法律關係，類推適用民法第541條第2項
    規定，請求被告將系爭房地所有權移轉登記返還原告，應屬
    有據。
　㈢被告抗辯原告並未以系爭房地向銀行設定抵押權貸款40萬元
    買下系爭房地云云，雖業據其提出系爭房屋之異動索引為證
    （見本院卷第148至149頁），僅足證原告買受系爭房地時並
    未向銀行設定抵押權貸款40萬元，惟證人即系爭房地出賣人
    官李敏娥上開證述已明確證稱系爭房地買賣價金係由原告給
    付，堪認系爭房地買賣價金確係由原告給付，縱非以系爭房
    地向銀行設定抵押權貸款方式取得，亦不足以據此推論系爭
    房地並非原告借名登記於被告名下，被告所為上開抗辯，並
    不可採。　　
　㈣被告抗辯其不可能為了取得赴美留學之財力證明，而與原告
    約定被告為出名人之借名登記契約，此種虛假文件可導致申
    請者有永遠不合簽證資格之風險云云，並提出美國在臺協會
    學生簽證輔助文件為證（見本院卷第152至154頁），僅足證
    不得以虛偽財力證明申請學生簽證，不足以據此推論系爭房
    地並非原告借名登記於被告名下，被告所為上開抗辯，並非
    可採。　　
　㈤被告抗辯其曾向原告取回系爭房地所有權狀，並自97年9月24
    日開始使用系爭房地所有權狀向銀行設定抵押權貸款，已持
    續使用3次云云，雖業據其提出系爭房屋之異動索引為證（
    見本院卷第148至149頁），僅足證原告同意被告以系爭房地
    向銀行設定抵押權貸款，不足以據此推論系爭房地並非原告
    借名登記於被告名下，被告所為上開抗辯，並不可採。
　㈥被告抗辯其妹李玲芬、兄李宜榮及弟李宜全等家人居住於系
    爭房地，弟李宜全設籍於該址，係經被告同意，並非經原告
    同意云云，惟證人即原告之女李玲芬上開證述已明確證稱原
    告買受系爭房地係為供全家人居住，證人即原告之子李宜全
    上開證述亦證稱其係經父母同意住於系爭房屋迄今，足見被
    告上開抗辯與事實不符，並非可採。
　㈦被告抗辯原告並未收取系爭房地75年之租金云云，雖業據其
    提出75年度綜合所得稅結算申報書（見本院卷第162至165頁
    ）、系爭房屋75年度房屋稅繳納通知書（見本院卷第166頁
    ）為證，縱原告並未收取系爭房地75年之租金，亦不足以據
    此推論系爭房地並非原告借名登記於被告名下，被告所為上
    開抗辯，並不可採。　　
　㈧被告抗辯系爭房地75、77及78年之地價稅與房屋稅係由其繳
    款，且其曾於85、86年間，修繕系爭房屋之廁所、房間、通
    道及屋頂，支出工程款100萬元云云，雖業據其提出房屋稅
    繳納通知書、地價稅繳納通知書、支付整修房屋工程款證明
    書為證（見本院卷第166至172頁），縱上開房屋稅、地價稅
    、整修房屋費用係由其支付，惟借名登記不動產之管理、使
    用、收益若何，悉依當事人之約定，非必一定由借名人為之
    ，被告執此抗辯系爭房地並非原告借名登記於其名下，亦非
    可採。　　
五、綜上所述，原告依據借名登記法律關係，類推適用民法第54
    1條第2項規定，請求被告將系爭房地所有權移轉登記返還原
    告，為有理由，應予准許。本判決係命被告為所有權移轉登
    記，屬命被告為一定意思表示之判決，依強制執行法第130
    條第1項規定，視為自判決確定時，被告已為意思表示，核
    其性質不適於假執行，原告假執行之聲請，應予駁回。
六、兩造其餘攻擊防禦方法及所提證據，經本院審酌後，認為均
    不影響本判決之結果，自無逐一詳予論駁之必要，併此敘明
    。
七、據上論結，原告之訴為有理由，依民事訴訟法第78條，判決
    如主文。
中　　華　　民　　國　　111 　年　　1 　　月　　3 　　日
                  民事第三庭  法  官  陳世源
以上正本係照原本作成。
如對本判決上訴，應於判決送達後20日內向本院提出上訴狀，若
委任律師提起上訴者，應一併繳納上訴審裁判費，否則本院得不
命補正逕行駁回上訴。
中　　華　　民　　國　　111 　年　　1 　　月　　4 　　日
                              書記官  吳婉萱
附表 
土地   編號   地                          號   權 利 範 圍  1. 臺北市○○區○○段○○段000地號     2分之1 

建物    編號 建            號 門   牌   號   碼   權 利 範 圍  1. 臺北市○○區○○段○○段00000○號 臺北市○○區○○路00巷0號2樓     1分之1